【裁判字號】    95,訴,708
【裁判日期】    981113
【裁判案由】    洗錢防制法
【裁判全文】
臺灣士林地方法院刑事判決               95年度訴字第708號
公  訴  人  臺灣士林地方法院檢察署檢察官
被      告  丙○○
指定辯護人  本院公設辯護人乙○○
上列被告因洗錢防制法案件，經檢察官提起公訴（95年度偵緝字
第527 號），本院判決如下：
    主  文
丙○○幫助犯詐欺取財罪，處拘役貳拾日，如易科罰金，以銀元
佰元即新臺幣玖佰元折算壹日；減為拘役拾日，如易科罰金，
以銀元佰元即新臺幣玖佰元折算壹日。
    事  實
一、丙○○因智力較差，罹有多重精神疾患，衝動控制能力不佳
    ，有精神障礙及其他心智缺陷，致其辨識行為違法或依其辨
    識而行為之能力，顯著減低之精神耗弱情形，惟其仍得預見
    將自己申請開立之金融帳戶提供予他人使用，有被犯罪集團
    利用作為詐欺取財轉帳匯款等犯罪工具之可能。竟基於縱生
    此結果亦不違背其本意之幫助詐欺取財犯意，將其於94年7
    月4 日在臺北市南港後山埤郵局，以自己名義開立局號第00
    00000 號、帳號第0000000 號存簿儲金帳戶之存摺簿連同提
    款卡、提款密碼，於不詳時間，在不詳地點，交付予某不詳
    姓名、年籍之成年詐欺集團成員使用。嗣該詐欺集團某男性
    成員取得上揭郵局帳戶提款卡後，即意圖為自己不法所有，
    基於詐欺取財之犯意，於94年11月11日下午5 時19分許，以
    電話向甲○○訛稱其信用卡遭盜刷新臺幣（下同）28萬元，
    必須前往提款機設定安全模組密碼，以免再遭盜刷，致甲○
    ○陷於錯誤，於同日下午5 時48分許，前往臺中市南屯區○
    ○○路405 號南屯郵局，依該男子之指示操作提款機，跨行
    匯款1 萬4992元至丙○○上揭郵局帳戶內，旋遭該詐騙集團
    成員提領一空。甲○○發覺受騙後乃報警處理，經警循線始
    查獲上情。
二、案經臺北市政府警察局南港分局報告臺灣士林地方法院檢察
    署檢察官偵查起訴。
    理  由
一、訊據被告丙○○固坦承南港後山埤郵局帳戶為伊自行至郵局
    所開立，惟矢口否認有本件幫助詐欺犯行，辯稱：其因為工
    作而前往郵局開戶，不到一個禮拜，就在原先松山住處遺失
    存摺、印章、國民身分證、晶片IC卡及健保卡，裡面的錢都
    被領光，後來於94年8 、9 月間有去報遺失及報警云云；嗣
    於本院又改稱其存摺係遭林姓朋友自其背包裡偷走云云。經
    查：
(一)上揭犯罪事實，業據被害人甲○○指訴綦詳，並有中華郵政
    股份有限公司（下稱中華郵政公司）儲匯處95年1 月24日儲
    字第0950000138號函及所附之丙○○客戶歷史交易清單、郵
    政存簿儲金立帳申請書各1 份附卷可稽（95偵字第1493號卷
    第29、30頁）。被告開立上開帳戶後，從未以電話或書面向
    中華郵政公司及其所屬各分支郵局申請掛失，有臺灣士林地
    方法院檢察署公務電話紀錄1 份可憑（95偵緝字第527 號卷
    第22頁），且上開客戶歷史交易清單亦查無代號「1604」、
    中文摘要「掛失補副」之紀錄，被告所辯遺失申請掛失等情
    ，尚難遽採。
(二)又被告曾於94年9 月7 日以遺失為理由向中央健康保險局申
    請補發健保ＩＣ卡，有該局96年3 月16日健保承字第096001
    0884號函在卷（本院卷第74頁）。而經本院向被告住所地轄
    區之雲林縣警察局虎尾分局龍岩派出所查詢結果，該派出所
    於94年7 月至95年1 月間，並無被告證件遺失之報案記錄，
    有該派出所報告書可稽（本院卷第76頁），其所謂有報警一
    節，自無足證。且若依被告所辯，其健保卡、存摺等資料係
    同時遺失，則其既會向中央健康保險局申請補發健保卡，何
    以卻未能同時至郵局申請掛失補發存摺及提款卡之手續？所
    辯提款卡遺失一節，自難採信。
(三)按利用自動提款機使用提款卡領取款項者，應輸入正確之密
    碼，方可順利領得款項，且一旦輸入3 次錯誤，即便鎖碼不
    得再領，是如非帳戶所有人同意，授權告知提款卡密碼，單
    純持有提款卡之人，欲隨機輸入號碼而領取款項之機會，微
    乎其微。徵諸詐欺犯罪集團既知利用他人之帳戶掩飾犯罪所
    得，應非愚昧之人，當知社會上一般人如帳戶存摺、提款卡
    、密碼遺失或遭竊，為防止拾（竊）得之人盜領存款或供作
    不法使用，必會於發現後立即報警或向金融機構辦理掛失止
    付，在此情形下，其等如仍以該帳戶作為犯罪工具，則在被
    害人將款項匯入該帳戶後，極有可能因帳戶所有人掛失止付
    而無法提領，則其等大費周章從事犯罪之行為，卻只能平白
    無故替原帳戶所有人匯入金錢，此等損人不利己之舉，狡詐
    之犯罪集團應無可能為之。換言之，犯罪集團份子為確信帳
    戶所有人必不會或於一定之時間內暫不會報警或掛失止付，
    確定其等至少能於一定之時間內自由使用該帳戶提款、轉帳
    ，方能肆無忌憚地於該期間內要求被害人匯款至該指定帳戶
    。被告所有該郵局帳戶內款項，一有存入，隨即被提領一空
    ，若非被告將該帳戶提供他人使用，何以致此？被告辯解，
    顯不足採。
(四)再查一般國人向金融機構開設帳戶，並無任何法令限制，若
    係用於存款、提款之正當用途，大可光明正大自行申請，無
    須使用他人之帳戶。而帳戶僅係用以從事存款、提款等用途
    ，並現經媒體廣為報導，政府機關及各金融機構亦多次呼籲
    民眾應謹慎控管己有帳戶，且勿出賣或交付個人帳戶，以免
    淪為詐騙者之幫助工具，是依社會一般人之智識及社會生活
    經驗，倘有人收集他人帳戶做不明使用，極易判斷係該隱身
    幕後之使用人意圖以使用他人帳戶，以供非法犯罪之用，自
    可產生該買受帳戶者將用於不法犯罪之合理懷疑。被告固有
    精神疾病，有其提出之身心障礙手冊可憑（本院卷第119 頁
    ），其經本院送請長庚紀念醫院嘉義分院就其行為時之辨識
    能力鑑定結果，亦認被告「因智力較差，罹有多重精神疾患
    ，衝動控制能力不佳，有精神障礙及其他心智缺陷，致其辨
    識行為違法或依其辨識而行為之能力，顯著減低」，有該院
    98年10月16日（98）長庚院嘉字第00964 號函可查（本院卷
    第251 至257 頁）。惟被告既能自行至郵局開立本件帳戶，
    並自承有工作經驗，其顯非毫無社會經驗之人，就上情顯難
    諉為不知。依其社會經歷，自當可預見將上開帳戶之提款卡
    及密碼，交付姓名、年籍不詳之不明人士使用後，該收集帳
    戶之人可能將之用來從事詐欺犯罪，作為詐欺取財之人頭帳
    戶，以收取被害人匯入之款項，是被告雖無前揭不明人士使
    用其提款卡及密碼，必持以詐騙他人之確信，但其將帳戶提
    款卡及密碼，交付該來路不明之人，顯具有縱有人以其金融
    帳戶實施詐欺犯罪，亦不違背其本意之幫助意思，堪認被告
    有幫助姓名、年籍不詳之成年詐欺集團成員利用前開帳戶為
    詐欺取財之不確定故意甚明。
(五)綜上，可認被告係自行交付其上揭郵局帳戶之提款卡及密碼
    予該名姓名、年籍不詳之成年詐欺集團成員，使其用以詐欺
    被害人。而按刑法上之幫助犯，係對於犯罪與正犯有共同之
    認識，而以幫助之意思，對於正犯資以助力，而未參與實施
    犯罪之行為者而言。被告提供其帳戶之相關物件使被害人存
    入款項，僅為他人之詐欺取財犯行提供助力，尚無以自己實
    施詐欺犯罪之意思，或與他人有共同犯罪之犯意聯絡，而有
    參與或分擔詐欺取財犯罪之構成要件行為，是本件被告僅有
    幫助詐欺取財之犯意，而為詐欺取財構成要件以外之行為，
    應認被告係詐欺取財罪之幫助犯。被告幫助他人犯詐欺取財
    罪之行為，事證明確，應依法論科。
二、新舊法比較：
    被告行為後，刑法於94年1 月7 日修正，於94年2 月2 日公
    布，並於95年7 月1 日施行。按行為後法律有變更者，適用
    行為時之法律。但行為後之法律有利於行為人者，適用最有
    利於行為人之法律，刑法第2 條第1 項定有明文（刑法第2
    條係規範行為後法律變更所生新舊法律比較適用之準據法，
    是刑法第2 條本身雖經修正，但該條文既屬適用法律之準據
    法，本身尚無比較新舊法之問題，應逕適用裁判時之刑法第
    2 條規定以決定適用之刑罰法律）。又比較時應就罪刑有關
    之共犯、未遂犯、想像競合犯、牽連犯、連續犯、結合犯，
    以及累犯加重、自首減輕暨其他法定加減（如身分加減）與
    加減例等一切規定，綜其全部罪刑之結果而為比較（最高法
    院95年第8 次刑事庭會議決議參照）。
(一)刑法第19條第2 項原規定：「精神耗弱人之行為，得減輕其
    刑。」，經修正為：「行為時因前項之原因，致其辨識行為
    違法或依其辨識而行為之能力，顯著減低者，得減輕其刑。
    」，僅係將原語意不明確之處予以明確，對行為人並無有利
    或不利之情形，自無新舊法比較適用之問題。
(二)刑法第30條原規定：「幫助他人犯罪者，為從犯。雖他人不
    知幫助之情者，亦同。從犯之處罰，得按正犯之刑減輕之。
    」，經修正為：「幫助他人實行犯罪行為者，為幫助犯。雖
    他人不知幫助之情者，亦同。幫助犯之處罰，得按正犯之刑
    減輕之。」，將通說就幫助犯採共犯從屬性說之限制從屬形
    式予以明文，僅係修正法律用語，對行為人並無有利或不利
    之情形，亦無新舊法比較適用之問題。
(三)被告行為時，關於罰金之最低額，修正前刑法第33條第5 款
    規定：「罰金：（銀元）一元以上。」，經依現行法規所定
    貨幣單位折算新臺幣條例第2 條規定折算後，上開罰金刑之
    最低數額為新臺幣3 元。而修正後刑法第33條第5 款則規定
    ：「罰金：新臺幣一千元以上，以百元計算之」，即修正後
    之罰金刑最低數額，已提高為新臺幣1 千元，比較新舊法適
    用結果，此部分以被告行為時之舊法較有利於被告。
(四)綜合上述各條文修正前、後之比較，就修正後之罰金最低數
    額，較修正前提高，顯然不利於被告；不論依修正前或修正
    後刑法第19條、第30條規定均有主觀上減輕事由及成立幫助
    犯，揆諸前揭最高法院決議所揭示之罪刑綜合比較原則，依
    刑法第2 條第1 項前段之規定，應整體適用行為時即修正前
    之規定。
三、核被告所為，係犯刑法第30條第1 項前段、第339 條第1 項
    之幫助詐欺取財罪。起訴書原認被告所為係犯洗錢防制法第
    2 條第1 款、第9 條第1 項之幫助掩飾自己重大犯罪所得財
    物之洗錢罪，惟經到庭實施公訴之檢察官於96年3 月2 日當
    庭更正被告所犯罪名為刑法第30條第1 項前段、第339 條第
    1 項之幫助詐欺取財罪，自應以檢察官當庭更正為準，而無
    庸變更起訴法條。被告於行為時有因精神障礙或其他心智缺
    陷，致其辨識行為違法或依其辨識而行為之能力，顯著減低
    之精神耗弱情形，依修正前刑法第19條第2 項規定，減輕其
    刑。被告幫助他人犯罪，為幫助犯，再依修正前刑法第30條
    第2 項之規定，按正犯之刑減輕之，並遞減其刑。爰審酌被
    告提供帳戶予他人使用，其行為影響社會正常交易安全，增
    加被害人尋求救濟之困難，並使犯罪之追查趨於複雜，及領
    有殘障手冊，其品行、犯罪之動機、目的、手段、所生危害
    、犯罪後態度等一切情狀，量處如主文第2 項所示之刑。又
    被告雖曾於96年1 月11日經本院通緝，然已於中華民國九十
    六年罪犯減刑條例96年7 月16日施行前之同年1 月19日緝獲
    ；嗣其雖又於96年10月4 日、97年8 月26日再經本院通緝，
    均已係上開減刑條例施行後，均非同條例第5 條規定之不得
    減刑之情形，應依中華民國九十六年罪犯減刑條例第2 條第
    1 項第3 款之規定，減其刑期二分之一。被告行為後，關於
    易科罰金之折算標準，除刑法第41條有所修正外，罰金罰鍰
    提高標準條例亦於95年5 月17日經總統公布修正，刪除第2
    條有關易科罰金折算標準之規定，並自95年7 月1 日起施行
    。刑法第41條第1 項前段關於易科罰金之規定，新法修正為
    「犯最重本刑為五年以下有期徒刑以下之刑之罪，而受六個
    月以下有期徒刑或拘役之宣告者，得以新臺幣一千元、二千
    元或三千元折算一日，易科罰金」，惟依被告行為時之刑罰
    法律即修正前刑法第41條第1 項前段：「犯最重本刑為五年
    以下有期徒刑以下之刑之罪，而受六個月以下有期徒刑或拘
    役之宣告，因身體、教育、職業、家庭之關係或其他正當事
    由，執行顯有困難者，得以一元以上三元以下折算一日，易
    科罰金」及修正前罰金罰鍰提高標準條例第2 條關於「依刑
    法第四十一條易科罰金者，均就其原定數額提高為一百倍折
    算一日；法律所定罰金數額未依本條例提高倍數，或其處罰
    法條無罰金刑之規定者，亦同」等規定，易科罰金之折算標
    準最高為銀元3 百元，最低為銀元1 百元，換算為新臺幣後
    ，最高額為新臺幣9 百元，最低額為新臺幣3 百元。比較修
    正前、後關於易科罰金折算標準之刑罰法律，適用修正前之
    規定即修正前刑法第41條第1 項前段及修正前罰金罰鍰提高
    標準條例第2 條規定，對被告較為有利，爰依刑法第2 條第
    1 項前段之規定，適用最有利於被告之行為時法即修正前刑
    法第41條第1 項前段、修正前罰金罰鍰提高標準條例第2 條
    規定處罰，併諭知易科罰金之折算標準。
四、被告經合法傳喚，無正當理由不到庭，本院認本件為應科拘
    役之案件，爰不待其陳述，逕行判決。
據上論斷，應依刑事訴訟法第299 條第1 項前段、第306 條，刑
法第2 條第1 項前段、第339 條第1 項，修正前刑法第19條第2
項、第30條第1 項前段、第2 項、第41條第1 項前段，中華民國
九十六年罪犯減刑條例第2 條第1 項第3 款、第7 條、第9 條，
修正前罰金罰鍰提高標準條例第1 條前段、第2 條，現行法規所
定貨幣單位折算新臺幣條例第2 條，判決如主文。
本案經檢察官黃育仁到庭執行職務。
中    華    民    國    98    年    11    月    13    日
              刑事第四庭  審判長法  官  李正紀
                                法  官  楊皓清
                                法  官  莊明達
以上正本證明與原本無異。
如不服本判決，應於收受送達後10日內向本院提出上訴書狀，其
未敘述上訴之理由者，並得於上訴期間屆滿後20日內向本院補提
理由書（均須按他造當事人之人數附繕本）。
                                  書記官  黃瓊芳
中    華    民    國    98    年    11    月    13    日
附錄論罪法條：
中華民國刑法第339 條
意圖為自己或第三人不法之所有，以詐術使人將本人或第三人之
物交付者，處5 年以下有期徒刑、拘役或科或併科1 千元以下罰
金。
以前項方法得財產上不法之利益或使第三人得之者，亦同。
前二項之未遂犯罰之。


司法院資訊處製作；財團法人民間司法改革基金會備份。
